---
title: "01_prepare_data"
output: github_document
date: "`r Sys.Date()`"

---



## Pakotnes

```{r pakotnes, message=FALSE, warning=FALSE}
library(readxl)
library(dplyr)
library(tidyr)
library(stringr)
library(lubridate)
library(ggplot2)
library(tidyverse)
```

## Direktorija
???


## 1. Import raw data

```{r import}
setwd("../")
moth_raw <- read_excel( # cekulkodes
  "data/raw/diamondback_count_21_25.xlsx"
)

meteo_raw <- read_excel( # laikapstakļi
  "data/raw/Meteo 21-25.xlsx"
)
```


Ieskāts datu struktūra:

```{r ieskats_struktura}
glimpse(moth_raw)
glimpse(meteo_raw)

names(moth_raw)
names(meteo_raw)
```



## 2. Data quality checks

Convert datetime to plain Date. Oriģināli objekti netika aiztikti, tā vieta izveidotas īslaicīgas versijas kvalitātes parbāudei. 

```{r QC_temp_f}
moth_qc <- moth_raw %>% 
  mutate(
    Date = as.Date(Date)
  )

meteo_qc <- meteo_raw %>% 
  mutate(
    Date = as.Date(Date)
  )
```










### Vietas, lamatu skaiti

#### 2.1. How many site-year series are present?

```{r}
moth_qc  %>% 
  distinct(Year, Site, Year_plus_Site)  %>% 
  arrange(Year, Site) 

moth_qc %>% 
  summarise(
    n_series = n_distinct(Year_plus_Site),
    n_sites = n_distinct(Site),
    min_year = min(Year),
    max_year = max(Year)
  )

```
Datos ir pārstavēta 37 lamatu serija no 11 vietām. 




#### 2.2 Number of traps represented at one asssessment

```{r}
trap_check <- moth_qc  %>% 
  count(
    Year_plus_Site,
    Year,
    Site,
    Date,
    name = "n_traps"
  )

table(trap_check$n_traps)
```
Metožu aprakstā noradīts, ka katrā vietā bija izvietotas 5 lamatas, izņemot Jelgavu, kur tika izvietotas 3 lamatas. Lielāka daļa saskaitīto lamatu katrā serīha atbilst noradītajam daudzumam, taču pastāv gadījumi, kur skaits samazinājas vai ziteikti palielinājas (kopā 12 gadījumi).


Apskatām gadījumus, kur lamatu skaits nav vienāds ar 5.
```{r}
trap_check %>% 
  filter(n_traps != 5) %>% 
  arrange(Year, Site, Date)
```

Aprakstā tika noradīts, ka Jelgava tika izvietotas tikai 3 lamatas. Apskatam vai Jelgavā vienmēr ir 3 lamatas.

```{r vai_Jelgava_vienmer_3}
trap_check %>% 
  filter(Site == "Jelgava_city") %>% 
  count(n_traps)
```
Jā, Jelagvā vienmēr ir 3 lamatas. Pārbaudam, vai ir serijas ārpus Jelgavas, kuros bija tikai tris lamatas:

```{r}
trap_check %>% 
  filter(n_traps != 5) %>% 
  arrange(Year, Site, Date) %>% 
  filter(Site != "Jelgava_city") %>% 
  count(n_traps)
```

Nē, šādu seriju nav. Kopā 12 serijas apsēkoto lamatu skaits atšķiras no noradītājā. Pārbaudam manuāli. 

```{r}
trap_check %>% 
  filter(n_traps != 5)  %>% 
  count(Site, n_traps)  %>% 
  arrange(Site, n_traps) %>% 
  filter(Site != "Jelgava_city")

unusual_trap_dates <- trap_check |>
  filter(!n_traps %in% c(3, 5)) |>
  arrange(Year_plus_Site, Date)
unusual_trap_dates
```


Apskāts: 

- 2022Dricanu 25.08.2022 dati no 4 lamatam, bet nakamājā reizē - 09.01.2022 dati no 6 lamatam, vai var būt ievādes kļūda ???

- 2023Dignajas 31.05.2023 ir dati no 10 lamatam, pēc tam tikai no 5. Ir vērtības 0 un 1, katra pārā skaita reižu - var būt datu dublēšana ???

- 2023Elejas - 21.08.2023 dati no 6 lamatam, pirms tam un pēc tam ir pa 5 - ???

- 2023Pures - sezonā beigas 5 reizes pēc kārtas apsēkotas tikai 4 lamatas, acimredzami vienkārši kāda iemesla dēļ samazinātais efforts. Nav kļūda.

- 2023Tirzas - dati no divām lamatām no 08.06.2023, pirms tam un pēc tam dati ir no visām 5 lamatam - ???

- 2025Varmes - vienreiz 4 lamatas, bet papildus viena lamata tājā pati datuma datēta ar 2022 gadu - datu ievādes kļūda.






### 2.3 Date ranges by series

```{r inervalu_skaits_parb}
series_ranges <- moth_qc %>% 
  group_by(Year_plus_Site, Year, Site)  %>% 
  summarise(
    first_date = min(Date),
    last_date = max(Date),
    n_assessments = n_distinct(Date),
    .groups = "drop"
  ) %>% 
  arrange(Year, Site)
summary(series_ranges)
```
Apskāts: 

- 2022Kekavas ir divāini liels datu iegūšanas datumu skaits - 37. Apskatot, izskātas, ka datumu kļūdu nav, bet apsekošanas daļai sezonas notika rezi aptuvēni četras dienas.


Parbaudu intervāļu gārumus:

```{r intervalu_garums_parb}
date_check <- trap_check %>% 
  arrange(Year_plus_Site, Date) %>% 
  group_by(Year_plus_Site) %>% 
  mutate(
    previous_date = lag(Date),
    interval_days = as.numeric(Date - previous_date)
  ) %>% 
  ungroup()

summary(date_check$interval_days)

table(date_check$interval_days, useNA = "ifany")
date_check %>% 
  filter(
    !is.na(interval_days),
    interval_days > 14
  ) %>% 
  arrange(Year_plus_Site, Date)

```
 
 Apskāts: 
 
 - 2021Ligatnes - ir viena sērija, kas datēta ar 2024 gadu. Datumu saskaņotību ar 2024. gadu neatradu. Iespējams tas ir 2021. gads, ievadīts ar kļūdu? Datumi to pieļauj.
 - 2022Elejas - lidzīgi kā iepriekšēja punktā - viena serija no 2024. gada.
 - 2024Dignajas - gārš intervāls. Vai nav izskrītusi viena serija?
 - 2024Varmes - gārš intervāls. Vai nav izskrītusi viena serija?
 - 2025Elejas - ir dati no 2027. gada, esmu pārliecināta, ka tas ir ievādes kļūda no 2025. gada.
 - 2025Pures - gārš intervāls. Vai nav izskrītusi viena serija?
 - 2025Varmes - 2022-07-16 - izskātas, ka ievades kļūda no 2025. gada; gārš intervāls starp 2025-06-18 un 2025-06-18. Vai nav izskrītusi viena serija?; Novērojumiem no 11.06.2025 izskatās, ka menesis un datums samainīti vietām - novēmbris nevar būt; dati no 2026. gada, visticamāk arī ir 2025.
 
 
 
 


## 3. Create assessment-level QC table





